【裁判字號】    99,簡,26
【裁判日期】    990204
【裁判案由】    違反台灣地區與大陸地區人民關係條例
【裁判全文】
臺灣屏東地方法院刑事簡易判決            99年度簡字第26號
聲  請  人  臺灣屏東地方法院檢察署檢察官
被      告  甲○○
上列被告因違反臺灣地區與大陸地區人民關係條例案件，經檢察
官聲請以簡易判決處刑（98年度偵字第2907號），本院判決如下
：
    主  文
甲○○共同連續犯臺灣地區與大陸地區人民關係條例第七十九條
第一項之使大陸地區人民非法進入臺灣地區罪，處有期徒刑肆月
，減為有期徒貳月，如易科罰金，以佰元（即新臺幣玖佰元）
折算壹日。
    事  實
一、甲○○於民國91年11月間，經林文清（另行通緝）、石淑靜
    （另為不起訴處分）與大陸女好陳彩鳳（另行簽結）之仲介
    ，同意以新台幣（下同）1 萬餘元之代價，與大陸地區人民
    林文妹（另行通緝）辦理假結。甲○○明知不得使大陸地
    區人民非法進入臺灣地區，且自己與林文妹並無結婚之真意
    ，竟與林文清、石淑靜、陳彩鳳、林文妹共同基於行使使公
    務員登載不實文書之概括犯意聯絡，另與林文清、石淑靜、
    陳彩鳳共同基於使大陸地區人民非法進入臺灣地區之概括犯
    意聯絡，由石淑靜、陳彩鳳提供費用，由甲○○於91年11月
    19日出境前往大陸，與林文妹於91年12月3 日在福建省福州
    市公證處辦理結婚登記，並取得福州市公證處於91年12月4
    日核發之結婚證明書。嗣甲○○先行返回臺灣，並委由不詳
    之人將前開結婚證明書持向財團法人海峽交流基金會（下稱
    海基會）辦理驗證，取得上開證明書之認證證明。甲○○取
    得海基會之認證證明後，即於91年12月23日持前開結婚證明
    書及海基會之認證證明，前往屏東縣東港鎮戶政事務所，填
    具結婚登記申請書申辦結婚登記，使該所之職員將甲○○與
    林文妹結婚之不實事項輸入電腦處理，登載此不實之結婚關
    係於職務上所掌戶籍登記資料中，又甲○○為使林文妹得以
    順利進入臺灣地區工作，復向該戶政事務所申請戶籍謄本文
    書，旋於同日持之前往屏東縣政府警察局東港分局東港派出
    所，以林文妹配偶之身分，自任林文妹進入臺灣地區保證責
    任之保證人，使該所警員在大陸地區人民進入台灣地區保證
    書上簽註意見欄登載「經詢保證人甲○○稱：渠與被保證人
    林文妹係夫妻關係，願意完全負起保證人責任」等語而為對
    保之證明後，再委託不知情之代辦人員張鳳玲於同年月24日
    前往內政部警政署入出境管理局（下稱境管局，已於96年1
    月2 日改制為「內政部入出國及移民署」）填具「大陸地區
    人民進入臺灣地區旅行證申請書」，以配偶來臺探親為由，
    申請大陸地區人民林文妹入境來臺，並提出前開戶籍謄本、
    結婚證書、公證書、經海基會認證之證明、大陸地區人民進
    入臺灣地區保證書等文件而行使之，使不知情之境管局承辦
    人員於實質審核後，核發中華民國臺灣地區旅行證予林文妹
    ，使林文妹得以探親名義，於92年2 月14日持用上開旅行證
    搭機自小港國際機場非法進入臺灣地區，足生損害於戶政機
    關管理戶籍資料及人民身分關係管理之正確性。嗣甲○○又
    於92年8 月6 日持上開不實之戶籍謄本等相關文件，向屏東
    縣政府警察局東港分局東港派出所為林文妹為對保之證明，
    並委託不知情之代辦人員許月香，於92年8 月11日前往境管
    局申請大陸地區人民林文妹探親而行使之，使不知情之境管
    局承辦人員於實質審核後，核發中華民國臺灣地區旅行證予
    林文妹，使林文妹得以探親名義，於92年8 月14日持用上開
    旅行證搭機自小港國際機場非法進入臺灣地區，足生損害於
    戶政機關管理戶籍資料及人民身分關係管理之正確性。嗣甲
    ○○於98年2 月24日自行前往屏東縣政府警察局東港分局大
    鵬灣派出所自首假結婚，始為警循線查悉上情。案經屏東縣
    政府警察局東港分局報告臺灣屏東地方法院檢察署檢察官偵
    查後聲請以簡易判決處刑。
二、理  由
    上揭犯罪事業，業據被告甲○○、同案被告石淑靜於偵查中
    自白不諱，復有上開結婚證明書、海基會認證證明、戶籍謄
    本、大陸地區人民進入臺灣地區保證書2 份、大陸地區人民
    進入臺灣地區旅行證申請書2 份、結婚登記申請書、旅客入
    出境紀錄查詢、大陸地區人民資訊管理系統、大陸地區人民
    行方不明資料報表等資料附卷可佐。足認被告自白與事實相
    符，其罪嫌堪予認定。
三、論罪科刑：
  (一)按臺灣地區與大陸地區人民關係條例第79條對於違反同條例
    第15條第1 款所定不得使大陸地區人民非法進入臺灣地區之
    處罰，旨在防止大陸地區人民非法進入臺灣地區，以維護臺
    灣地區之安全與安定。所稱「非法」，自應從實質上之合法
    性予以判斷，凡評價上違反法秩序之方法，均屬「非法」。
    故在大陸地區通謀虛偽結婚，以不實之結婚證明辦理相關戶
    籍登記、入境等手續，憑以進入臺灣地區，其所持之入境許
    可文件雖係入出境主管機關所核發，形式上為合法，但因以
    詐欺方法而取得，即不具實質上之合法性，仍屬非法進入台
    灣地區。又自上開條文文意觀之，既謂「使…非法進入臺灣
    地區」，即處罰對像必以該非法進入之該大陸地區人民以外
    之人為限，是大陸地區人民既為非法進入臺灣地區之客體，
    即無從以上開罪名相繩。
  (二)比較新舊法：
    說明：按「行為後法律有變更者，適用行為時之法律。但
      行為後之法律有利於行為人者，適用最有利於行為人之法
      律。」刑法第2 條第1 項定有明文。
      (1)何謂「法律有變更」：
        1.刑法第2 條第1 項規定所稱之「法律」，係指刑罰法
          律，即刑罰所依存的整體法律狀態，故此之法律，應
          指足以影響行為的可罰性與法律效果的法令而言，特
          別如刑罰權形成規範、成罪規範及科刑規範。
        2.又所謂法律變更，係指新舊刑罰法律之內容已有實質
          上變更，而發生有利或不利於行為人之情形（例如：
          刑罰之輕重不同，或犯罪構成要件之寬嚴有別等），
          始依修正後之刑法第2 條第1 項之規定，比較新舊法
          律適用；倘刑法條文雖經修正，但若僅屬單純之文字
          修飾﹙即修正法律用語如第15條、第30條﹚，或條次
          移列﹙修正前第26條未遂犯得減輕其刑之規定移列第
          25條第2 項），或將實務見解或法理明文化﹙第55條
          但書、第59條﹚，而不涉及刑罰之輕重、構成要件之
          變更，或其他有利、不利於行為人之情形者，即無庸
          依刑法第2 條第1 項之規定比較新舊法，而應依一般
          法律適用原則，適用「裁判時法」處斷（最高法院95
          年度台上字第7241號判決、最高法院95年11月7 日第
          21次刑事庭會議決議意旨參照）。
      (2)比較適用的原則：
        1.綜合比較整體適用：
          按刑法第2 條第1 項有關新舊法之比較，在比較時應
          就罪刑有關之共犯、未遂犯、想像競合犯、牽連犯、
          連續犯、結合犯，以及累犯加重、自首減輕暨其他法
          定加減原因（如身分加減）與加減例等一切情形，綜
          其全部罪刑之結果而為比較（參照最高法院95年5 月
          23日95年第8 次刑事庭會議紀錄一之四），並就比較
          的結果，為整體之適用，不能割裂而分別適用新舊法
          有利之條文（參酌最高法院27年上字第2615號判例、
          95年度台上字第3735號判決）。
        2.個別比較個別適用：
          依上開說明，可知須列入綜合比較、整體適用者，係
          與「罪刑有關」或「刑罰加重減輕有關」等事項，而
          有關易科罰金、易服勞役、定應執行刑及保安處分等
          事項，因與罪刑或刑罰加重減輕無涉，而屬刑罰裁量
          權之行使，自無庸列入綜合比較之範圍，得分別適用
          最有利於行為人之法律（參酌最高法院96年度台上字
          第2233號判決、96年度台非字第16、58號判決）。
    綜合比較、整體適用部分：
      (1)被告行為後，臺灣地區與大陸地區人民關係條例於92年
        10月29日修正公布，其中關於使大陸地區人民非法進入
        臺灣地區之處罰規定即修正後該條例第79條，係自同年
        12月31日施行，依修正後該條例第79條第1 項之規定，
        違反同條例第15條第1 款不得使大陸地區人民非法進入
        臺灣地區之規定者，其法定刑已由修正前之「5 年以下
        有期徒刑、拘役或科或併科新臺幣50萬元以下罰金。」
        ，提高為「1 年以上7 年以下有期徒刑，得併科新臺幣
        100 萬元以下罰金。」，並增列同條第2 項原規定「意
        圖營利而犯前項之罪者，處3 年以上10年以下有期徒刑
        ，得併科新臺幣五百萬元以下罰金。」。比較新舊法之
        結果，以修正前之舊法有利於被告。
      (2)罰金刑部分：修正前刑法第33條第5 款規定: 「罰金：
        一元（銀元）以上」，而依罰金罰鍰提高標準條例規定
        ，就72年6 月26日前修正之刑法部分條文罰金數額提高
        二至十倍，其後修正者則不提高倍數，並依現行法規所
        定貨幣單位折算新臺幣條例規定，以銀元一元折算新臺
        幣三元；修正後刑法第33條第5 款規定：「罰金：新臺
        幣一千元以上，以百元計算之」，從而，有關罰金刑最
        低數額，修正後刑法第33第5 款之規定，較之修正前提
        高，自以修正前刑法第33條第5 款規定，較有利於被告
        。
      (3)連續犯：被告行為後，刑法第56條於94年2 月2 日修正
        公佈，並於95年7 月1 日施行，修正後刑法第56條刪除
        連續犯之規定，屬科刑規範事項之變更。又依最高法院
        95 年5月23日95年第8 次刑事庭會議決議認：「連續數
        行為而犯同一之罪名，均在新法施行前者，新法施行後
        ，應依新法第2 條第1 項之規定，適用最有利於行為人
        之法律。部分之數行為，發生在新法施行前者，新法施
        行後，該部分適用最有利於行為人之法律。若其中部分
        之一行為或數行為，發生在新法施行後者，該部分不能
        論以連續犯」等語，經查本件被告所犯數次行為，均在
        上開刑法第56條修正施行前，故以修正前第56條有連續
        犯之規定對被告較為有利。
      (4)牽連犯部分：被告行為後，刑法第55條牽連犯之規定亦
        已刪除，此雖非犯罪構成要件之變更，但已影響刑罰之
        法律效果，自屬法律有變更。本件被告所犯行使使公務
        員登載不實文書及臺灣地區與大陸地區人民關係條例二
        罪，在通常觀念上足認有方法與目的之牽連關係，依修
        正前刑法第55條規定，本得適用牽連犯之規定從一重處
        斷，依新法則應併合處罰，比較新舊法，以適用修正前
        之規定較有利於被告。
      (5)自首：被告行為後，於94年2 月2 日公布並於95年7 月
        1 日施行之刑法第62條有關自首之規定，由「減輕其刑
        」形式變更為「得減輕其刑」，而被告犯罪及自首，一
        在新法施行前，一在新法施行後，依最高法院95年5 月
        23 日95 年第8 次刑事庭會議六之(三)認為：「1.犯罪及
        自首均在新法施行前者，新法施行後，應依新法第2 條
        第1項 之規定，適用最有利於行為人之法律。2.犯罪在
        新法施行前，自首在新法施行後者，應適用新法第62條
        之規定。」，本件應依第2 條第1 項之規定比較新舊法
        ，而修正前自首係必減，修正後改為得減，應以修正前
        刑法第62條之規定對被告較為有利。
      (6)經本院綜合比較結果，認以修正前之上開規定較有利於
        被告，故本件應整體適用修正前之上開規定論處。
    個別比較適用部分（即易科罰金）：被告行為後，於94年
      2 月2 日公布並於95年7 月1 日施行之刑法第41條第1項
      有關易科罰金折算標準，由舊刑法第41條第1 項規定「得
      以1 元以上3 元以下」折算一日，修正提高為「以新臺幣
      1,000 元、2,000 元、3,00 0元折算一日」，並刪除「因
      身體、教育、職業或家庭之關係，執行顯有困難者」之條
      件，另增訂第2 項「前項規定於數罪併罰，其應執行之刑
      未逾6 月者，亦適用之。」。即修正前之折算標準，係以
      1 元以上3 元以下折算一日，再依修正前罰金罰鍰提高標
      準條例第2 條規定，就其原定數額提高為100 倍折算1日
      ，亦即以銀元100 元至300 元（經折算為新臺幣後，應以
      新臺幣300 元至900 元）折算1 日，顯以修正前刑法第41
      條第1 項、修正前罰金罰鍰提高標準條例第2 條之規定折
      算標準，對被告較為有利。
  (三)又按錄音、錄影或電磁紀錄，藉機器或電腦之處理所顯示之
    聲音、影像或符號，足以為表示其用意之證明者，以文書論
    ，刑法第220 條第2 項定有明文。本件被告前往戶政事務所
    辦理結婚登記，使該所之職員將被告甲○○與林文妹結婚之
    不實事項輸入電腦處理，登載此不實之結婚關係於職務上所
    掌戶籍登記資料中，係該當於刑法第214 條、第220 條第2
    項之使公務員於職務上所掌公文書登載不實罪之構成要件。
    是核被告所為，係犯修正前臺灣地區與大陸地區人民關係條
    例第79條第1 項之使大陸地區人民非法進入臺灣地區罪及刑
    法第216 條、第214 條、第220 條第2 項之行使使公務員登
    載不實文書罪。檢察官忽略上開電磁紀錄之性質而論以被告
    所為係犯刑法第216 條、第214 條之行使使公務員登載不實
    文書罪，尚有未洽，應予以更正。
  (四)共同正犯：被告就所犯修正前臺灣地區與大陸地區人民關係
    條例第79條第1 項之使大陸地區人民非法進入臺灣地區罪，
    與林文清、石淑靜間；被告就所犯刑法第216 條、第214 條
    、第220 條第2 項之行使使公務員登載不實文書罪，與林文
    清、石淑靜、林文妹間，有犯意聯絡及行為分擔，皆為共同
    正犯。
  (五)間接正犯：被告先後利用不知情之張鳳玲於91年12月24日及
    利用許月香於92年8 月11日前往入出境管理局填具「大陸地
    區人民進入臺灣地區旅行證申請書」，並提出上開結婚證明
    書、海基會證明書、大陸地區人民進入臺灣地區保證書、戶
    籍謄本等文件，申請林文妹來臺，使不知情之入出境管理局
    承辦人員，將甲○○與林文妹「91年12月3 日結婚」之不實
    事項登載於上開「大陸地區人民進入臺灣地區旅行證申請書
    」並核發中華民國臺灣地區旅行證之行為，皆為間接正犯。
  (六)吸收犯：被告明知為不實事項卻使公務員登載於職務上所掌
    之公文書之低度行為，應為其行使使公務員登載不實文書之
    高度行為所吸收，不另論罪。
  (七)接續犯：被告先後2 次各分別向屏東縣政府警察局恆春分局
    警員及境管局承辦人員行使登載不實之戶籍謄本之犯行，雖
    各係先後所為，然該同一申請入境程序中之數行為係於密切
    接近之時地實施並侵害同一法益，各行為之獨立性極為薄弱
    ，依一般社會觀念難以強行分離，且被告欲使林文妹非法入
    境臺灣，其主觀上當有自始至終於該申請程序各階段行使登
    載不實之戶籍謄本以遂犯行之意思，其各個行使登載不實之
    戶籍謄本之舉動乃為犯罪行為之一部份，是該同一申請程序
    中之數行使登載不實之戶籍謄本行為可視為一申請程序之數
    個階段，各應包括於一行為予以評價，為接續犯，各應論以
    一罪。
  (八)牽連犯：又被告所犯使大陸地區人民非法進入臺灣地區罪與
    行使使公務員登載不實文書罪二罪間，有方法、目的之牽連
    關係，為牽連犯，應依修正前刑法第55條規定，從一重以使
    大陸地區人民非法進入臺灣地區罪處斷。
  (九)連續犯：被告前後2 次使大陸地區人民林文妹非法進入臺灣
    地區之犯行，時間緊接，手法相同，所犯構成要件相同，顯
    係基於概括犯意反覆為之，是依上開說明，應依修正前刑法
    第56條之規定，論以連續犯並加重其刑。
  (十)自首：按刑法第62條所規定之自首，以對於未發覺之罪，向
    有偵查權之機關或公務員自承犯罪，進而接受裁判為要件。
    本件被告係於98年2 月24日在其犯罪未被發覺前，向屏東縣
    政府警察局東港分局大鵬灣所所員警林順興自首，並已接受
    裁判，有卷存偵查報告及調查筆錄可稽（見警卷第2 、18頁
    ），應依修正前刑法第62條之規定減輕其刑。
  (十一)本院審酌被告為貪圖小利，竟以假結婚方式使大陸地區人民
    林文妹非法進入臺灣地區，且林文妹於第2 次入境後即行蹤
    不明，迄今仍未離境，所為破壞本國對大陸人民入境臺灣之
    管制，對國家安全危害自非輕微，惟念其於犯後主動坦承犯
    行且態度良好，並參酌其之智識程度、素行紀錄（於90年間
    有竊盜前科）、犯罪之動機、目的、使用之手段等一切情狀
    ，量處如主文所示之刑。
  (十二)減刑：再被告犯罪之時間在96年4 月24日以前，且合於中華
    民國96年罪犯減刑條例所定減刑條件，爰依該條例第2 條第
    1 項第3 款規定，減其刑期為二分之一，並依上開說明諭知
    易科罰金折算標準，以示懲戒。
四、依刑事訴訟法第449 條第1 項前段、第454 條第2 項，修正
    前臺灣地區與大陸地區人民關係條例第79條第1 項，刑法第
    11條前段、第2 條第1 項前段，刑法第28條、第216 條、第
    214 條、第220 條第2 項、修正前刑法第55條、修正前刑法
    第56條、修正前刑法第62條、修正前刑法第41條第1 項前段
    ，刑法施行法第1 條之1 第2 項、廢止前罰金罰鍰提高標準
    條例第2 條，現行法規所定貨幣單位折算新臺幣條例第2 條
    ，中華民國九十六年罪犯減刑條例第2 條第1 項第3 款、第
    7 條，逕以簡易判決判處如主文所示之刑。
中    華    民    國    99    年    2     月    4     日
                  刑事第一庭    法  官  曾吉雄
以上正本證明與原本無異。
如不服本判決，得於判決書送達之翌日起10日內，以書狀敘述理
由，向本庭提出上訴。
中    華    民    國    99    年    2     月    4     日
                                書記官  林祥玉
附錄本判決論罪科刑法條：
臺灣地區與大陸地區人民關係條例第15條（92年10月29日修正前
條文）
下列行為不得為之：
一、使大陸地區人民非法進入臺灣地區。
二、招攬臺灣地區人民未經許可使之進入大陸地區。
三、使大陸地區人民在臺灣地區從事未經許可或與許可目的不符
    之活動。
四、僱用或留用大陸地區人民在臺灣地區從事未經許可或與許可
    範圍不符之工作。
五、居間介紹他人為前款之行為。
臺灣地區與大陸地區人民關係條例第79條（92年10月29日修正前
條文）
違反第15條第1 款規定者，處5 年以下有期徒刑、拘役或科或併
科新台幣50萬元以下罰金。
以犯前項之罪為常業者，處1 年以上7 年以下有期徒刑，得併科
新台幣100 萬元以下罰金。
第一項之未遂犯罰之。
刑法第216條
行使第210 條至第215 條之文書者，依偽造、變造文書或登載不
實事項或使登載不實事項之規定處斷。
刑法第214條
明知為不實之事項，而使公務員登載於職務上所掌之公文書，足
以生損害於公眾或他人者，處3 年以下有期徒刑、拘役或5 百元
以下罰金。
刑法第220條第2項：
錄音、錄影或電磁紀錄，藉機器或電腦之處理所顯示之聲音、影
像或符號，足以為表示其用意之證明者，亦同。

司法院資訊處製作；財團法人民間司法改革基金會備份。
